【裁判字號】    98,訴,4
【裁判日期】    980402
【裁判案由】    詐欺等
【裁判全文】
臺灣花蓮地方法院刑事判決                 98年度訴字第4號
公  訴  人  臺灣花蓮地方法院檢察署檢察官
被      告  甲○○
上列被告因詐欺等案件，經檢察官提起公訴（97年度偵字第4121
號），本院判決如下：
    主  文
甲○○無罪。
    理  由
一、公訴意旨略以：被告甲○○以不詳方式取得發票人為乙○○
    、付款人為彰化商業銀行花蓮分行，票號為CM0000000 號，
    發票日期為民國97年7月25日，面額為新臺幣（下同）195,0
    00元之支票影本1 張，明知非基於合法權利取得或經申報止
    付票據不得加以行使，竟基於意圖為自己不法所有及行使偽
    造私文書之犯意，於97年8 月22日晚上10時許，在花蓮縣花
    蓮市○○街69號，持上開支票影本向乙○○提示，並催討付
    款，為乙○○察覺該支票前因遺失已掛失止付而未遂，足以
    生損害於發票人乙○○。嗣為警當場查獲，因認被告涉犯刑
    法第216條、第210條行使偽造私文書及第339條第1 項、第3
    項之詐欺取財未遂罪嫌等語。
二、按犯罪事實應依證據認定之，無證據不得認定犯罪事實，又
    不能證明被告犯罪者，應諭知無罪之判決，刑事訴訟法第15
    4條第2項、第301條第1項分別定有明文。次按認定犯罪所憑
    之證據，雖不以直接之證據為限，間接證據亦包含在內，然
    而無論直接證據或間接證據，其為訴訟上之證明，須於通常
    一般人均不致有所懷疑，而得確信其為真實之程度者，始得
    據為有罪之認定，倘其證明尚未達於此一程度，而有合理之
    懷疑存在時，事實審法院復已就其心證上理由予以闡述，敘
    明其無從為有罪之確信，因而為無罪之判決，尚不得任意指
    為違法；又刑事訴訟法第161 條已於91年2月8日修正公布，
    修正後同條第1 項規定：檢察官就被告犯罪事實，應負舉證
    責任，並指出證明之方法。因此，檢察官對於起訴之犯罪事
    實，應負提出證據及說服之實質舉證責任。倘其所提出之證
    據，不足為被告有罪之積極證明，或其闡明之證明方法，無
    從說服法官以形成被告有罪之心證，基於無罪推定之原則，
    自應為被告無罪判決之諭知，最高法院76年臺上字第4986號
    、92年臺上字第128號分別著有判例可資參照。
三、公訴人認定被告甲○○涉犯刑法第216條、第210條行使偽造
    私文書罪及第339條第1項、第3 項之詐欺取財未遂罪嫌，無
    非係以被害人乙○○於警詢時之證述，並有臺灣票據交換所
    花蓮縣分所97年8月4日公函、退票理由單、遺失票據申報書
    、掛失止付票據提示人資料查報表、彰化商業銀行花蓮分行
    ，票號為CM0000000號，發票日期為97年7月25日，面額為19
    5,000元之支票影本各1份為其主要之論據。訊據被告固不否
    認於上開時間持上開支票影本向被害人詢問為何止付，然堅
    決否認有何詐欺及行使偽造私文書之犯行，辯稱：伊還沒向
    被害人行使支票或討債，就被警察所逮捕等語。
四、經查：
（一）證據能力部分：
      按被告以外之人於審判外之言詞或書面陳述，除法律有規
      定者外，不得作為證據；又被告以外之人於審判外之陳述
      ，經當事人於審判程序同意作為證據，法院審酌該言詞陳
      述或書面陳述作成時之情況，認為適當者，亦得為證據。
      當事人、代理人或辯護人於法院調查證據時，知有第 159
      條第1 項不得為證據之情形，而未於言詞辯論終結前聲明
      異議者，視為有前項之同意，刑事訴訟法第159條第1項及
      第159條之5分別定有明文。查證人即被害人乙○○於警詢
      時之證述，為被告以外之人於審判外之言詞陳述，公訴人
      及被告對於上開審判外之言詞陳述，均業於本院準備程序
      中表示同意引為證據，且迄於本案言詞辯論終結前亦未再
      聲明異議或撤銷同意，而本院審酌該等言詞陳述作成之情
      況，核無違法取證及證明力明顯過低之瑕疵，亦認為以之
      作為證據為適當，故依上開規定，前揭證人之證詞，具有
      證據能力。
（二）被告於上開時間、地點向被害人提示上開支票影本，並詢
      問為何止付等情，業據被告坦承在卷，核與證人即被害人
      乙○○於警詢時證述之情節相符，此外並有臺灣票據交換
      所花蓮縣分所97年8月4日公函、退票理由單、遺失票據申
      報書、掛失止付票據提示人資料查報表、彰化商業銀行花
      蓮分行，票號為CM0000000號，發票日期為97年7月25日，
      面額為195,000元之支票影本各1份在卷可稽，堪信為真實
      。
（三）按刑法第210 條之偽造文書，以無制作權之人冒用他人名
      義而制作該文書為必要，如果行為人對於此種文書，本有
      制作之權，縱令其不應制作而制作，亦無偽造之可言，最
      高法院21年上字第5458號判例意旨可資參照，本件被告所
      提示之上開支票影本為被害人所簽發之支票影印而成，被
      告並未冒用被害人名義製作該文書，該支票影本並非偽造
      之私文書或偽造之票據，檢察官認被告提示該支票影本為
      行使偽造私文書乙節，容有誤會。
（四）次按刑法第339條第1項詐欺罪之成立，以意圖為自己或第
      三人不法所有，以詐術使人將本人或第三人之物交付為要
      件。所謂以詐術使人交付，必須被詐欺人因其詐術而陷於
      錯誤，若其所用方法，不能認為詐術，亦不致使人陷於錯
      誤，即不構成該罪，最高法院46年臺上字第260 號判例意
      旨可資參照。又刑法第339條第1項詐欺取財罪之成立，須
      行為人有為自己或第三人不法所有之意圖，而以言詞、行
      動或其他方式行使與事實不符之詐術，致相對人產生與客
      觀事實不符之認知，而相對人因此欺騙行為陷於錯誤，而
      為財產上之處分，並產生損害，始能成立；復按付款人付
      款時，得要求執票人記載收訖字樣，簽名為證，並交出匯
      票；票據法第74條第1項定有明文，同法第144條支票並有
      準用之規定，是支票於付款提示時，必須提示支票正本並
      繳回，又稱為繳回證券。而本件被告係以支票影本向被害
      人提示，並詢問為何止付，縱被告有討債之意思，然並無
      以假作真之行為，尚難認被告有何施用詐術之行為，且該
      影本雖為彩色影印，然大小與一般支票大小有異，被告亦
      無以該影本作為票據正本行使之意，況被害人亦知被告係
      提示支票影本，並未陷於錯誤等情，亦據證人即被害人乙
      ○○於警詢時證述在卷，依上開最高法院46年臺上字第26
      0 號判例意旨，檢察官認被告上開行為涉有詐欺未遂罪嫌
      ，尚有未洽。
五、綜上所述，被告既以被害人所簽發之支票影本，向被害人詢
    問為何止付，顯見其並非行使偽造之私文書，亦未施以詐術
    ，又未使被害人陷於錯誤。從而，檢察官之舉證尚有未足。
    此外，本院復查無其他積極證據足資證明被告有何公訴人所
    指之行使偽造私文書或詐欺取財未遂之犯行，揆諸前開法條
    、最高法院判例、判決及說明，即應諭知被告無罪之判決，
    以免冤抑。
據上論斷，應依刑事訴訟法第301條第1項，判決如主文。
本案經檢察官張立中到庭執行職務。
中    華    民    國    98    年    4     月    2     日
                  刑事第三庭  審判長  法  官  李世華
                                      法  官  許乃文
                                      法  官  湯國杰
以上正本證明與原本無異。
如不服本判決應於收受送達後10日內向本院提出上訴書狀，並應
敘述具體理由。其未敘述上訴理由者，應於上訴期間屆滿後20日
內向本院補提理由書 (均須按他造當事人之人數附繕本)「 切勿
逕送上級法院」。告訴人或被害人如對於本判決不服者，應具備
理由請求檢察官上訴，其上訴期間之計算係以檢察官收受判決正
本之日期為準。
中    華    民    國    98    年    4     月    2     日
                                      書記官


司法院資訊處製作；財團法人民間司法改革基金會備份。
